臺北高等行政法院判決　　　　　　　　　　　　　　九十二年度訴字第三一七八號
　　　　　　　　　　　　　　　.
　　原　　　告　惠普藥品有限公司
　　代　表　人　甲○○
　　訴訟代理人　劉哲瑋（會計師）
　　被　　　告　財政部臺北市國稅局
　　代　表　人　張盛和（局長）
　　訴訟代理人　乙○○
右當事人間因營利事業所得稅事件，原告不服財政部中華民國九十二年五月十四日台
財訴字第０九二００一０四０二號訴願決定，提起行政訴訟。本院判決如左：
　　主  　　文
原告之訴駁回。
訴訟費用由原告負擔。
　　事      實
一、事實概要：原告八十五年度營利事業所得稅結算申報，經被告初查以其虛報營業
    成本及其他費用新台幣（下同）二一、二六一、七三一元，漏報利息收入七六一
    元，計匿報所得額二、二九八、０四０元；另有一八、九六四、四五二元未依規
    定取得憑證，乃分別依所得稅法第一百十條第一項規定，就所漏稅額五七四、四
    三五元處以一倍罰鍰五七四、四００元（計至百元止），並依稅捐稽徵法第四十
    四條規定，就經查明認定未取得憑證總額一八、九六四、四五二元部分，處百分
    之五罰鍰九四八、二二二元，共計處罰鍰一、五二二、六二二元。原告對罰鍰部
    分不服，申經復查結果，未獲准變更，提起訴願，經財政部九十年十月二十六日
    台財訴字第０八九００五０一五九號訴願決定撤銷原處分，由被告另為處分。被
    告重為查核結果，仍維持原處分，原告猶不服，提起訴願，遭決定駁回，遂向本
    院提起行政訴訟。
二、兩造聲明：
　(一)原告聲明：
    1.訴願決定及重核復查決定關於罰鍰部分均撤銷。
    2.訴訟費用由被告負擔。
　(二)被告聲明：
    1.駁回原告之訴。
    2.訴訟費用由原告負擔。
三、兩造爭點：系爭年度全年所得稅額業依同業利潤標準核定，原告復繳納營利事業
              所得稅本稅在案，則本件罰鍰部分，被告可否依其重核結果所認定不
              利於原告之所得稅額為據課處漏稅罰鍰？
　(一)原告主張之理由：
    1.按「納稅義務人於稽徵機關進行調查或復查時，未提示該項帳簿文據，或雖提
      示而有不完全者，稽徵機關應依所得稅法第八十三條第二項規定時間，命其提
      示或補正，如經過規定時間，而納稅義務人仍不遵照提示補正者，稽徵機關始
      得依同條第一項後段規定，依查得知資料或同業利潤標準，核定其所得額。」
      （現改制為最高行政法院）三十二年判字第十六號、三十九年判字第二號先後
      著有判例。次按「帳簿文據，其關係所得額之一部而未能提示者，依所得稅法
      施行細則第八十一條之規定辦理。但其核定所得額，以不超過當年度全部營業
      收入淨額依同業利潤標準核定之所得額為限。」，營利事業所得稅查核準則（
      以下簡稱查核準則）第六條定有明文。再按「各級稽徵機關處理違章漏稅檢舉
      案件作業要點」第二十八點，亦明定「審理人員對違章漏稅案件之審理，應注
      意人、時、地、事等要件，慎重查核，公正判斷。簽擬意見及適用法令均應具
      體明確，不得推測臆斷」，亦為財政部八十一年十一月二十三日以台財字第八
      一一六八四六七八號函修正發布之「各級稽徵機關處理違章漏稅檢舉案件作業
      要點」第二十八點所明定。
    2.查被告無非係以原告八十五年十二月三十一日編號0000000、0000
      000號二筆傳票（影本）未檢附憑證為由，推斷原告有違章事實，惟查該二
      筆傳票摘要已明確表達為「調整分錄」，而調整事由必為前已入帳之傳票及憑
      證有錯誤、不當或不合會計原理原則之情形；依帳務處理通例，調整分錄並無
      需再影印憑證檢附，故該二筆傳票之後未檢附憑證係屬當然，被告怎能逕認為
      未取得憑證而予以處罰，其不正確之推論，可由上開二張傳票調整增列其他費
      用計九、一九０四五七元，而事實上原告當年度申報之其他費用僅三、六四六
      、九三三元，遠低於調整增列之數一節，即足證明，是系爭傳票根本系錯誤帳
      項之調整，與未依規定取得憑證毫無關聯。又依被告之認定方式，原告其他費
      用未依法取得憑證者即調整分錄所列之九、一九０、四五七元，則原告其他費
      用申報數至少應為加計此未依規定取得憑證金額之總數，何以申報數尚低於上
      述調整分錄傳票增列之金額，可見被告所謂之違章證據，自相矛盾，不能證明
      違章事實之存在至明，因而編號0000000號傳票調整分錄所列之進貨一
      二、一三二、九０八元，亦不能遽認係未依規定取得憑證之成本，是被告之處
      罰依據已失於臆測率斷，顯非合法。另本件姑且不論其就本屬調整分錄之傳票
      以臆測之方式任意推計為漏報稅額，已非正確，被告復依內政部作業規定，按
      核定「前」查獲虛報進貨費用之處理原則論罰，尤屬誤會，蓋稽徵機關調查營
      利事業所得稅，係以發函通知營利事業限期提供帳簿憑證等相關資料接受調查
      之發文日為調查基準日，為財政部八十年八月十六日台財稅第八０一二五三五
      九八號函所明釋，是本件乃被告例行核定程序進行中所見之事項，從而應據以
      研酌如何核定所得額者，既非另案查核，何以有核定前或核定後發現虛列進貨
      、費用之處理原則之適用問題，是被告之重核決定顯不合法。
    3.次查被告於九十一年七月十日以財北國稅審一字第０九一０二二七五七九號函
      ，要求原告提示八十五年度全年度帳簿憑證供核，原告於九十一年七月二十九
      日函復略以其於系爭年度營利事業所得稅查核時，即因不克提供帳證，經被告
      依同業利潤標準核定營業淨利為八、八二五、一０四元，加計非營業收入七七
      六、０七０元，核定八十五年度全年度所得額為九、六０一、一七四元，然經
      被告重核系爭年度所得額為二九、五四七、六二三元，已超過原告全部營業收
      入淨額依同業利潤標準核定之所得，顯與查核準則第六條規定不符，其核定應
      屬違反稅法規定而無效。又被告重核結果依所得稅法第一百十條第一項規定，
      處所漏稅額五、三一五、五四八元一倍之罰鍰五、三一五、五００元（計至百
      元止），被告重核之所得額已如前述違反稅法規定而無效，則依該違法所得額
      計算之罰鍰亦應屬違反稅法規定。本件經訴願決定撤銷重核，被告重為核定僅
      依所得稅法第一百十條第一項規定處漏稅罰鍰五、三一五、五００元，對原依
      稅捐稽徵法第四十四條規定，就未取得合法憑證總額一八、九六四、四五二元
      處百分之五罰鍰九四八、二二二元未再作出處分，顯然被告已撤銷其原認定原
      告為未取得合法憑證之處分。另依所得稅法第一百十條第一項規定，原處漏稅
      之罰鍰五七四、四００元，經被告重核定處漏稅之罰鍰五、三一五、五００元
      ，揆之前開說明，該處分應屬違法無效，故原處漏稅之罰鍰五七四、四００元
      亦應一併撤銷。
    4.再查本件八十五年度營利事業所得稅事件，有關違章罰款部分經復查結果，未
      獲准變更，提起訴願，經財政部九十年十月二十六日台財訴字第０八九００五
      ０五０一五九號訴願決定將原處分撤銷，囑被告另為處分。惟查被告於無新事
      證之情況下，於九十一年十一月二十九日以財北國稅法字第０九一０二三三０
      六九號復查決定，重核原告系爭年度全年所得額為二九、五四七、六二三元，
      係原核定全年所得額九、六０一、一七四元之三．０八倍，且使原告系爭年度
      純益率高達百分之二十九．九，與事實不符。況被告原核定已依所得稅法第八
      十三條規定依同業利潤標準核定系爭所得稅額，重核結果何以得對原告作更不
      利之核定，並再依重核定之全年所得額處罰鍰五、三一五、五００元，較原核
      定補繳稅額五九八、七六二元高出八．八八倍，其處罰顯已失當。
    5.退步言，倘被告重核定，維持原處罰鍰共計一、五二二、六二二元（包括依所
　    得稅法第一百十條第一項規定就所漏稅額處一倍罰鍰五七四、四００元，及依
      稅捐稽徵法第四十四條規定就未取得合法憑證總額處百分之五罰鍰九四八、二
      二二元），且縱依被告所稱有未依所得稅法第二十一條暨稅捐稽徵機關管理營
      利事業會計帳簿憑證辦法第二十一條規定取得合法憑證之情形，依司法院大法
      官會議釋字第五０三號「違反作為義務之行為，如同時構成漏稅行為之一部或
      係漏稅行為之方法而處罰種類相同者，則從一重處罰已足以達成行政目的時，
      即不得再就其他行為並予處罰，始符憲法保障人民權利之意旨。」解釋意旨，
      亦不應處以多重處罰。本件被告既就原告系爭年度所得予以逕行核定，嗣後又
      就所漏稅額及未取得合法憑證事項處以罰鍰，同一行為多重處罰，已違反上開
      大法官會議解釋意旨至明，是重核決定及訴願決定均有違誤。
　(二)被告答辯之理由：
    1.按「營利事業依法規定應給與他人憑證而未給與，應自他人取得憑證而未取得
      ，或應保存憑證而未保存者，應就其未給與憑證、未取得憑證或未保存憑證，
      經查明認定之總額，處百分之五罰鍰。」、「納稅義務人已依本法規定辦理結
      算申報，但對依本法規定應申報課稅之所得額有漏報或短報情事者，處以所漏
      稅額兩倍以下之罰鍰。」，分別為稅捐稽徵法第四十四條、所得稅法第一百十
      條第一項所明定。
    2.原告八十五年度營利事業所得稅結算申報，被告初查以原告虛報營業成本及其
      他費用二一、二六一、七三一元，漏報利息收入七六一元，計匿報所得額二、
      二九八、０四０元，另有一八、九六四、四五二元未依規定取得合法憑證，乃
      依所得稅法第一百十條第一項規定，就所漏稅額五七四、四三五元處一倍之罰
      鍰五七四、四００元（計至百元止），並就未取得憑證經查明認定之總額一八
      、九六四、四五二元處百分之五之罰鍰九四八、二二二元，合計共處罰鍰一、
      五二二、六二二元。原告不服，申經復查結果，未獲准變更，提起訴願，經財
      政部九十年十月二十六日台財訴字第０八九００五０一五九號訴願決定略以經
      查原告各費用科目「帳業登載金額」與其申報帳載金額多未相符，被告據以編
      制差異分析表並彙整金額後，發現其帳頁登載金額及申報帳載金額總數相同，
      ，均為九六、二三０、０七七元（含進貨及營業費用），系爭其他費用差額六
      、二六四、八七四元，為申報數與帳載數之差額。另原告於申報金額時，調減
      二、三０七、四一九元，故申報二一、五八九、八二０元，而上述調減科目中
      ，除職工福利科目於「申報帳載金額」有其他費用科目轉列一五０、０００元
      外，其餘科目與帳載金額相同，遂更正虛列其他費用金額為九、一二八、八二
      三元（虛增其他費用九、一九０、四五七元，調減職工福利申報數六一、六三
      四元）、進貨金額為一二、一三二、九０八元。又原告原已提示帳證供核，經
      被告查核發現二筆交易未附相關憑證，通知原告補具，惟原告攜回帳證後即未
      再行提示，故原告縱主張系爭交易為調整分錄，無需檢附憑證等語，惟經就其
      會計分錄情形觀之，係分別貸記銀行存款及現金，與會計處理上屬一般期末調
      整分錄、科目轉正或重分類等項，顯有未合，況其既已列報費用，應不得以調
      整分錄為由，拒不提示憑證供核。至原告申請依同業利潤標準核定所得額免罰
      部分，查稽徵機關審理營利事業虛列成本及費用，致短漏報所得者，除取具虛
      設行號憑證，查明無支付事實之情形外，對於未取得憑證卻逕自列報者，尚得
      就付款事實逕行調整，以作為違章之論斷依據，而非僅依所得稅法第八十三條
      核定而予以免罰。本件被告既已調帳查核且查得原告列報成本費用未附相關憑
      證，原告即應負舉證之責，其拒未說明，被告考量原告成本之必要性，就核定
      所得額與申報所得額之差額依所得稅法第一百十條論罰，至虛報成本及費用金
      額減除上開金額後，依稅捐稽徵法第四十四條論處，固非無見，惟原告無法提
      示合法憑證供核雖係屬實，然原告與其交易是否有支付現金之事實，未見論明
      ，是被告據以認定原告因未取得合法憑證，即依所得稅法第一百十條規定處一
      倍罰鍰，尚嫌速斷，又原告如無進貨、支付費用等情事，得否依稅捐稽徵法第
      四十四條之規定處罰，亦有待研酌，爰將本件原處分撤銷，著由被告另為處分
      。嗣經被告重核結果，被告於九十一年七月十日以財北國稅審一字第０九一０
      二二七五七九號函請原告就系爭二筆主張為「調整分錄」之傳票，提示當年度
      全年度帳簿憑證並說明所謂「調整分錄」究竟調整事項為何及其相關憑證及其
      給付對象、給付流程等相關資料供核，原告未能提示相關文件，僅以書面說明
      函復被告，惟原告辯稱「調整分錄」依帳務處理通則，無需再影印憑證檢附云
      云，經查依一般會計處理原則所謂「調整分錄」其貸方通常為相對轉正科目而
      非本案之銀行存款及現金，本案於原查及行政救濟階段經多次查詢，惟原告均
      無法合理說明，且依原告各費用科目「帳頁登載金額」與其「申報帳載金額」
      多未相符，經逐筆分析，核計其虛列其他費用九、一二八、八二三元及進貨一
      二、一三二、九０八元。至於有無支付之事實部分，經被告函請其說明，原告
      僅以帳證凌亂整理不易，無法提示有關各種帳簿憑證，且本稅已依同業利潤標
      準核定繳納完畢，似無再提示必要為由而未能說明。按該二會計分錄貸方為銀
      行存款，依經濟部八十四年十月二十八日經商字第八四二二二六六七號公告「
      自民國八十五年一月一日起，商業支出超過新台幣一百萬元以上者應使用匯票
      ．．．或其他經主管機關核定之支付工具或方法，並載明受款人」意旨，系爭
      金額達二一、二六一、七三一元，佔全年度總進貨加營業費用支出總額九六、
      二三０、０七七元之百分之二十二，原告於十二月三十一日如此龐大支出，必
      經由其往來銀行支付。故縱使憑證凌亂無從提示，亦可提示銀行存摺、對帳單
      、或請銀行補發其往來明細等資料以證明其有支付之事實，亦可提示往來銀行
      帳號及授權書由被告代為函詢；惟原告認無提供之必要而不予置理。原告既未
      予舉證並踐行協力調查之義務，自難認其有支付事實，是本件既無支付事實，
      而虛列系爭成本費用，應依首揭所得稅法第一百十條第一項規定，處所漏稅額
      五、三一五、五四八元一倍之罰鍰五、三一五、五００元（計至百元止）因較
      原處罰鍰一、五二二、六二二元為高，更不利於原告，依前行政法院所著六十
      二年度判字第二九八號判例：「依行政救濟之法理，除原處分適用法律錯誤外
      ，申請復查之結果，不得為更不利於行政救濟人之決定。」意旨，爰維持原處
      罰鍰一、五二二、六二二元。
　　3.原告不服，除復執前詞外，並主張本案原處分同一行為多重處罰，違反司法院
      大法官會議釋字第五０三號解釋，及已於營利事業所得稅查核時，因不克提供
      帳證，經被告依同業利潤標準核定結案，且已繳稅完畢，重核核定應無要求原
      告提示之必要，認重核結果之所得額與營利事業所得稅查核準則第六條規定不
      符，處以所漏稅額五、三一五、五四八元一倍之罰鍰五、三一五、五００元亦
      屬違反稅法規定，請撤銷原處罰鍰一、五二二、六二二元云云，提起訴願。經
      財政部於九十二年五月十四日以台財訴字第０九二００一０四０二號訴願決定
      以本件被告依財政部撤銷意旨，函請原告就該系爭二筆主張為「調整分錄」之
      傳票，予以說明調整之事項及提供相關憑證以查核有無支付之事實，惟原告以
      書面函復，調整分錄無須再影印及檢附憑證，及本稅已依同業利潤標準核定，
      無提示之必要，而不予置理。原告僅空言主張，並無法提示進一步之事證，以
      實其說，又未踐行協力調查之義務，自不能認其主張為真實，被告重核結果，
      認系爭未附有憑證之二筆傳票均無支付事實，原告系爭年度虛增成本、損費匿
      報之所得額二一、二六二、四九二元，重新核定之全年所得應為二九、五四七
      、六二三元、漏稅額為五、三一五、五四八元，按所得稅法第一百十條第一項
      規定處漏稅額一倍之罰鍰應為五、三一五、五００元。惟因重核結果較原核定
      之所得額及罰鍰為多，基於行政救濟不利益禁止變更之原則，仍維持原處罰鍰
      金額一、五二二、六二二元，經核並無不妥。是本件重核後，系爭未附憑證之
      交易既係全部無支付事實匿漏所得額，自應按漏稅罰處以罰鍰，被告並未再依
      未依規定取得憑證處以行為罰，原告所訴同一行為多重處罰，違反司法院大法
      官會議釋字第五０三號解釋等情，顯係誤解，本件原處分應予維持，乃駁回其
      訴願。茲原告復執前詞，提起行政訴訟，顯無可採，是本件原處分及所為復查
      、訴願決定均無違誤。
　  理      由
一、按「營利事業依法規定應給與他人憑證而未給與，應自他人取得憑證而未取得，
    或應保存憑證而未保存者，應就其未給與憑證、未取得憑證或未保存憑證，經查
    明認定之總額，處百分之五罰鍰。」、「納稅義務人已依本法規定辦理結算申報
    ，但對依本法規定應申報課稅之所得額有漏報或短報情事者，處以所漏稅額兩倍
    以下之罰鍰。」，分別為稅捐稽徵法第四十四條、所得稅法第一百十條第一項所
    明定。
二、本件原告八十五年度營利事業所得稅結算申報，被告初查以其虛報營業成本及其
    他費用二一、二六一、七三一元，漏報利息收入七六一元，計匿報所得額二、二
    九八、０四０元；另有一八、九六四、四五二元未依規定取得憑證，乃分別依所
    得稅法第一百十條第一項規定，就所漏稅額五七四、四三五元處以一倍罰鍰五七
    四、四００元（計至百元止），並依稅捐稽徵法第四十四條規定，就經查明認定
    未取得憑證總額一八、九六四、四五二元部分，處百分之五罰鍰九四八、二二二
    元，共計處罰鍰一、五二二、六二二元。原告對罰鍰部分不服，申經復查結果，
    未獲准變更，提起訴願，經財政部九十年十月二十六日台財訴字第０八九００五
    ０一五九號訴願決定撤銷原處分，由被告另為處分。被告重為查核結果，仍維持
    原處分等情，有原告八十五年度營利事業所得稅結算申報書等附於原處分卷可稽
    。原告雖主張系爭年度全年所得稅額既依同業利潤標準核定，重核復查決定以重
    核認定之更不利之所得稅額為據課處罰鍰，顯有違誤等語。第以行政救濟制度採
    不利益變更禁止原則，為訴願法第八十一條及行政訴訟法第一百九十五條所明定
    ，即於復查程序亦同，行政法院亦著有六十二年度判字第二九八號判例可佐，是
    對原核定處分不服申請復查，尚受不利益變更禁止原則之保護。經查本件被告依
    財政部九十二年五月十四日台財訴字第０九二００一０四０二號訴願決定意旨重
    核時，曾函請原告就其主張系爭二筆「調整分錄」之傳票予以說明調整事項及提
    示給付對象、給付流程等相關憑證資料暨當年度全年度帳簿憑證，然原告僅以書
    面函復調整分錄無須再影印及檢附憑證，及本稅業依同業利潤標準核定，故無提
    示之必要等語，而未踐行協力調查義務，被告乃依職權審查，重核結果以原告無
    法提供本件相關帳證，復未能就系爭「調整分錄」傳票之調整事項及有無支付之
    事實提出合理說明及證據加以證明，遂認系爭未附有憑證之二筆交易均無支付之
    事實，原告於系爭年度有虛增成本、損費匿報之所得額二一、二六二、四九二元
    之情形，而核定其全年所得應為二九、五四七、六二三元、漏稅額為五、三一五
    、五四八元，是被告依所得稅法第一百十條第一項規定，本應按漏稅額五、三一
    五、五四八元處一倍之罰鍰為五、三一五、五００元（計至百元止），惟因重核
    結果較原核定之所得額及罰鍰為多，遂基於行政救濟不利益禁止變更之原則，仍
    維持原處罰鍰金額一、五二二、六二二元，徵之前開法條規定及判例說明，並無
    不合。原告拘泥於原處分罰鍰部分係包含漏稅罰與行為罰，徒以該二罰鍰金額合
    併之總數逕認係重核復查決定之漏稅罰金額，卻忽略系爭匿漏所得金額為五、三
    一五、五四八元，本稅部分本應按該金額予以補徵稅款，然因本稅部分業經核定
    並已繳納完稅在案，基於不利益變更禁止原則，故未再行補徵之事實，且本件重
    核復查決定既未課處行為罰，自無所謂違反司法院大法官會議釋字第五０三號解
    釋之可言，原告所稱殊有誤解。從而本件被告所為重核復查決定，揆諸首揭法條
    規定，並無違誤，訴願決定予以維持，亦無不合，原告徒執前詞，聲請撤銷，為
    無理由，應予駁回。
據上論結，本件原告之訴為無理由，依行政訴訟法第九十八條第三項前段，判決如主
文。
中　　華　　民　　國　　九十三　　　年　　　十二　 　月　  　二十三   　日
                            臺 北 高 等 行 政 法 院  第 三 庭
                                           審 判 長  法    官  鄭忠仁
                                                     法    官  楊莉莉
                                                     法    官  林育如
右為正本係照原本作成。
如不服本判決，應於送達後二十日內，向本院提出上訴狀並表明上訴理由，如於本判
決宣示後送達前提起上訴者，應於判決送達後二十日內補提上訴理由書（須按他造人
數附繕本）。
中　　華　　民　　國　　九十三　　　年　　　十二　 　月　  　二十三   　日
             　　　　　　　　　　　　　　　　　　　　書 記 官　林惠堉
